【裁判字號】    94,訴,274
【裁判日期】    951222
【裁判案由】    確認地上權不存在
【裁判全文】
臺灣宜蘭地方法院民事判決               94年度訴字第274號
原      告  甲○○
訴訟代理人  簡坤山律師
被      告  子○○
                        號2樓.
            寅○○
            庚○○
            丙○○○
            戊○○
            丑○○○
            丁○○
            辛○○
            壬○○
            癸○○
            乙○○○
共      同
訴訟代理人  羅明宏律師
被      告  己○○
            辰○○
            卯○○
上列當事人間請求確認地上權不存在事件，本院於95年12月5 日
言詞辯論終結，判決如下：
    主  文
確認被告子○○、寅○○、庚○○、丙○○○、戊○○、己○○
、丑○○○、丁○○、辛○○、壬○○、癸○○、乙○○○等，
就原告所有坐落宜蘭縣五結鄉○○段四０地號土地上，由羅東地
政事務所於民國三八年以二結字收件登記，證明書字號為羅地字
第００二００四號，權利人為上開被告之被繼承人陳振興之地上
權，僅存在於如附圖所示編號Ａ面積七五．七四平方公尺及編號
Ｂ面積一三．六三平方公尺之土地範圍內；逾上開範圍之土地，
兩造間之地上權關係不存在。
被告子○○、寅○○、庚○○、丙○○○、戊○○、己○○、丑
○○○、丁○○、辛○○、壬○○、癸○○、乙○○○應將前項
土地上，如附圖所示編號Ｃ面積六．四四平方公尺之廢墟及編號
Ｄ面積０．九一平方公尺之化糞池等地上物拆除，並將土地交還
原告及其他全體共有人。
被告辰○○、卯○○應自前開主文第二項所示之土地及房屋遷出
。
原告其餘之訴駁回。
訴訟費用由被告連帶負擔二分之一，餘由原告負擔。
    事  實  及  理  由
甲、程序部分：
    被告己○○、辰○○、卯○○經合法通知，未於言詞辯論期
    日到場，核無民事訴訟法第386 條所列各款情形，爰依原告
    之聲請，由其一造辯論而為判決。
乙、實體部分：
一、原告起訴意旨：
(一)、查坐落「宜蘭縣五結鄉四結字51-3地號」土地，於民國60年
    5月3日土地重劃後變更為「中興段1259地號」，84年6月1日
    重測後變更為「文祥段40地號」（下稱系爭土地），原告於
    93年9月起陸續繼受取得系爭土地之應有部分為7/8，有土地
    登記謄本可按。
(二)、次查光復初期地政機關並無建物登記簿之設置，地政機關對
    對於建物與土地非屬同一人之建物，均以地上權登記於土地
    登記簿上，作為保障建物所有權人之權宜措施，此有內政部
    79年9月16日台（70）內地字第35635號函釋可稽。本件被告
    子○○、寅○○、庚○○、丙○○○、戊○○、己○○、丑
    ○○○、丁○○、辛○○、壬○○、癸○○、乙○○○等12
    人（下稱被告子○○等12人）之被繼承人陳振興於38年間就
    其所有坐落於系爭土地上之木造房屋 (門牌為「五結鄉○○
    村○○路52號」，嗣後整編為「五結鄉○○○路20號」 )，
    填具「建築改良物情形填報表」，並檢附「建物登記保證書
    」，向地政機關申辦建物總登記，該登記機關即是基於上開
    權宜措施，而於系爭土地登記簿上逕為地上權設定登記，此
    由前揭「建築改良物情形填報表」所載收件日期為「三十八
    年十月二十二日」，又「建物登記保證書」上所載日期亦為
    「三十八年十月二十二日」，與系爭地上權設定登記之收件
    日期「三十八年十月二十二日」，完全相同，可為佐證。惟
    其後陳振興所有前揭木造房屋，因已拆除重建為磚造房屋，
    致原聲請總登記之建物已滅失不存在，而無法依前揭內政部
    之函釋，逕為辦理更正為建物保存登記，惟陳振興與當時系
    爭土地之所有權人簡阿達間並無訂定地上權設定契約，則系
    爭地上權之設定登記，應自始不合法。
(三)、按民法第767 條規定：「所有人對於無權占有或侵奪其所有
    物者，得請求返還之。對於妨害其所有權者，得請求除去之
    。有妨害其所有權之虞者，得請求防止之。」。本件系爭地
    上權確未經系爭土地之原所有權人簡阿達同意之事實，業經
    證人即簡阿達之子巳○○於95年3 月17日調查時證述以簡阿
    達並未同意陳振興或陳烏獅在系爭土地上興建房屋或將系爭
    土地出租予陳振興等人屬實。足證系爭地上權之登記，確係
    地政機關於當時建物所有權人陳振興申請建物保存登記時，
    為保障其權利而將其申辦之建物保存登記逕為辦理地上權登
    記之權宜措施無誤。又被告庚○○等人於94年11月14日勘驗
    時，亦稱不知占有土地權源為何，只知土地是別人的，直到
    原告起訴才知道有地上權設定登記等語，如系爭地上權確係
    存在，則被告等人應早就被告知在系爭土地上有地上權。又
    依系爭地上權之登記資料所示，「設定日期：參捌年  月
      日」，「存續期間」及「地租或利息」則均空白，亦可證
    明陳振興與簡阿達間並未訂立地上權設定契約。蓋以如陳振
    興與簡阿達有訂立地上權契約，並會同向地政機關申請地上
    權設定登記，則渠等於訂立地上權設定契約書時，其設定日
    期應有明確之年月日，而不可能僅為「設定日期：參捌年
    月  日」，存續期間如亦會有約定，或為「不定期限」之記
    載。故可證陳振興與簡阿達間確未有系爭地上權設定之約定
    ，系爭地上權，確為自始不存在。原告自得本於所有權，依
    民法第767 條之規定，請求確認系爭地上權不存在，並請求
    被告子○○等12人將地上權設定登記予以塗銷，將土地上之
    建物拆除，返還原告，現占有人即被告辰○○、卯○○則應
    自系爭土地及其上之建物遷出。爰為先位聲明：
(1)、請求確認被告子○○等12人，就原告所有系爭土地上，由羅
    東地政事務所於38年以二結字收件登記，證明書字號為羅地
    字第002004號，權利人為上開被告之被繼承人陳振興，權利
    範圍為土地一部之地上權法律關係不存在。
(2)、被告子○○等12人就第一項所示之地上權登記，應予塗銷。
(3)、被告子○○等12人應將第一項聲明所示土地上，如附圖所示
    編號Ａ，面積75.74平方公尺之磚造房屋、編號Ｂ，面積13.
    63平方公尺之磚造廚房、編號Ｃ，面積6.44平方公尺之廢墟
    、編號Ｄ，面積0.91平方公尺之化糞池等地上物拆除，並將
    土地交還原告及其他全體共有人。
(4)、被告辰○○、卯○○應遷離第3項聲明所示之土地及房屋。
(四)、退步言，如認系爭地上權之設定登記為合法，依系爭地上權
    設定登記時所附之文件，即「建築改良物情形填報表」所載
    建物面積約為26.33 坪，而拆除重建後之磚造房屋面積，與
    拆除重建前之木造房屋面積，均大致相同，再參以被告在系
    爭土地上使用之現況，除磚造房屋本身坐落之基地及使用屋
    前聯外通道外，其週邊土地均長期荒蕪，雜草叢生，有卷附
    現場勘驗筆錄及照片可證，由此可見該地上權之面積及位置
    ，應僅為當初木造房屋所在之基地，而該房屋所在基地之位
    置，應即為附圖所示編號Ａ部分及Ｂ部分之土地範圍內。然
    系爭地上權之權利範圍僅載土地一部 (見原證一 )，且光復
    初期所為地上權設定登記，並未勘測其實際位置，則被告等
    繼受系爭地上權之面積及位置，顯有爭議，從而原告在私法
    上之地位，顯有受侵害之危險，有即受確認判決之法律上利
    益。爰為備位聲明：如判決主文第1至3項所示。
二、被告子○○、寅○○、庚○○、丙○○○、戊○○、丑○○○、丁○○、辛○○、壬○○、癸○○、乙○○○等11人答
    辯意旨：
(一)、查系爭土地原為訴外人簡阿達所有，簡阿達於62年7 月18日
    過世後，由其子簡俊祥、巳○○平均繼承。原告雖以前開內
    政部79年9月16日台 (70)內地字第35635 號函釋，主張本件
    乃是地政機關基於權宜措施，而於土地登記簿上逕為地上權
    登記，而否認被告之先人陳振興與簡阿達有訂立系爭地上權
    云云。然前開內政部函釋亦明揭應就個案情況查明等語，並
    非謂光復初期所有地上權設定均屬權宜措施。本件系爭土地
    自日據時期被告之先人陳振興即已向簡阿達租地建屋，光復
    後陳振興依法申報建物並設定地上權登記並按期繳納租金，
    有簡阿達簽收之收據為憑。於53年12月間經簡阿達同意原木
    造房屋拆除重建系爭房屋。簡阿達過世後，由其子巳○○繼
    續收租迄至68年份為止。是綜上所陳，系爭土地之地上權設
    定登記即與實情相符，並無登記錯誤情事，原告之訴應無理
    由。至本件於95年3 月17日訊問證人巳○○時，巳○○多避
    重就輕，且前後矛盾，且原告為證人堂兄之孫媳，有親屬關
    係，所證顯有偏頗。然證人巳○○對於被告所提出之被證一
    收租簽收記載上之簡阿達及證人巳○○自己之簽名均明白確
    認，足認系爭地上權確係因被告先人陳振興向簡阿達租地建
    物而設定。
(二)、再依被證二其上記載「中華民國五十三年申辰重申再約束地
    基新建厝二欄約四十坪每年稻榖四十台斤」之內容，與被告
    所有五結鄉○○○路20號（門牌整編後為五結鄉○○村○○
    路○段198巷21號）之興建日期亦相符合，益證就系爭土地被
    告確有地上權存在。
(三)、次按日據時期關於不動產物權之得喪變更，包括地上權之設
    定、移轉，依當時有效施行於台灣之日本民法規定，僅須當
    事人意思表示合致即生效力，不以登記為必要，又台灣光復
    後，建物基地使用人前此已向基地所有權人訂有口頭或書面
    之合法租賃或地上權契約，而土地所有權人拒不會同申請者
    ，土地使用人嗣依「台灣省各縣市辦理單獨聲請地上權設定
    登記應行注意事項」規定，檢具相關文件，單獨以公告方式
    所辦竣之地上權登記，其性質乃就日據時期已有效設定之地
    上權補辦登記，而非重為地上權之設定。故本件地上權設定
    登記於38年10月22日經地政機關審核，被告先人陳振興自日
    據時期即已向簡阿達租地建屋，依法准予設定地上權登記，
    並無違誤。故兩造間就系爭土地有地上權法律關係存在，原
    告之請求並無理由。
(四)、爰為答辯聲明：請求駁回原告之訴。
三、被告己○○、辰○○、卯○○經合法通知均未到場，亦未提
    出書狀為任何聲明或答辯。
四、本件兩造不爭執之事實，為系爭土地原為訴外人簡阿達所有
    ，現則經原告取得應有部分 7/8，而依土地登記謄本所示，
    其上有被告子○○等12人之被繼承人陳振興之地上權存在，
    而系爭土地上，現尚有被告子○○等12人所繼承如附圖所示
    Ａ、Ｂ、Ｃ、Ｄ之地上物存在，而該等建物，現係由被告辰
    ○○、卯○○居住使用。上情並有原告提出之土地登記謄本
    為證，並經本院至系爭土地現場履勘，囑託羅東地政事務所
    派測量人員實地測繪，並製成如附圖所示土地複丈成果圖屬
    實，故上開事實，均足認定為真實。
五、本件就原告先位之訴部分之爭點，即在於系爭地上權設定登
    記，是否確經系爭土地原所有人簡阿達與被告子○○等12人
    之被繼承人陳振興約定而為設立？或有設定自始無效之事由
    ？查：
(一)、經本院調閱系爭地上權之設定登記申請資料結果，其中所提
    出之「建築改良物情形填報表」（本院卷第159 頁，同原證
    三）上，有建物所有權人陳振興及土地所有權人簡阿達之具
    名及蓋印，此有宜蘭縣羅東地政事務所95年5 月19日羅地一
    (6 )字第0950004887號函可證，而其中簡阿達之印章原告並
    不爭執為真正，則顯然系爭地上權設定登記時，係由陳振興
    與簡阿達協同辦理。而在他人土地上有建築物，以設定地上
    權保障建物所有人之權益，本即為民法第832 條地上權規定
    之意旨。故系爭地上權應確屬簡阿達與陳振興合意設定，核
    屬無疑。
(二)、被告抗辯系爭地上權係因陳振興向簡阿達承租系爭土地建屋
    ，有按期繳租予簡阿達及巳○○至68年乙節，另提出如被證
    一及被證二所示之收租紀錄為證。就此原告雖未否認該等收
    租紀錄之真正，然主張其上並未記載地號，不能認為係系爭
    土地之租金等語。另據證人巳○○所證，就伊與簡阿達是否
    同意陳振興或陳振興之父陳烏獅在系爭土地上建屋之詢問，
    均答稱不清楚；對於系爭土地是否曾出租他人，則先稱沒有
    ，後稱租金是向親戚收取的，曾向伊堂兄的兒子「阿和」收
    取，與被告子○○等12人無親戚關係等語。所證內容前後矛
    盾，難信屬實。惟證人亦確認被告提出之收租紀錄上之印章
    係伊與伊父簡阿達所有，且伊家族在四結地區（即系爭土地
    所在區域）只有一塊地等語。故依證人此部分證詞及前開地
    上權設定登記資料，已可認上開收租紀錄係就系爭土地之地
    租。故被告子○○等抗辯系爭地上權係因陳振興向簡阿達租
    地建屋而設立，堪信屬實。
(三)、查系爭地上權係系爭土地原所有人簡阿達與陳振興協同設定
    ，已認定如前述。原告雖以原證一土地登記簿「他項權利部
    」欄有關系爭地上權登載之情形，「設定日期：參捌年  月
      日」，「存續期間」及「地租或利息」均空白，與一般設
    定時均有明確約定權利發生之時間，且簡阿達與陳振興無親
    戚關係，不可能不收租金而設定地上權予陳振興，而主張陳
    振興與簡阿達間並未訂立地上權設定契約云云。惟早期民智
    未開，於填寫相關契約文書時有闕漏，實屬常情；況本件簡
    阿達與其子巳○○亦確有向陳振興及其繼承人即被告子○○
    等人收地租，已認定如前述。故原告據此主張系爭地上權設
    定登記有無效情形，並無理由。
(四)、故綜上所述，系爭地上權係經合法設定登記，則原告先位之
    訴請求確認系爭地上權全部不存在，請求被告子○○等12人
    將系爭地上權予以塗銷，將系爭土地之地上物全部拆除返還
    土地，及請求被告辰○○、卯○○遷讓土地及房屋，為無理
    由，應予駁回。
六、本件備位之訴之爭點，為系爭地上權是否存在於系爭土地全
    部，抑或僅存在一部？如僅存在一部，則應僅在於何範圍？
    查：
(一)、本件依系爭土地之土地登記謄本所示，系爭地上權於其他登
    記事項欄即載權利範圍即載「權利範圍：土地一部」，故原
    告主張系爭地上權之範圍僅存在於系爭土地一部，即屬可採
    。
(二)、再查，系爭地上權設定登記時，於陳振興及簡阿達所提出之
    建築改良物情形填報表之「建積」欄，載明為「二六坪三三
    」，此應即為系爭地上權設定登記時，係約明以26.33 坪，
    約合87.14 平方公尺為範圍。而查，就兩造所不爭執之如附
    圖所示Ａ部分磚造房屋及Ｂ部分廚房之面積，合計為 89.37
    平方公尺，與原約定之地上權面積大致相符，且就功能上亦
    屬居家生活所必需，應確為設定系爭地上權所約定之範圍無
    訛。至被告子○○等雖抗辯系爭地上權應存在於如附圖所示
    之Ａ、Ｂ、Ｃ、Ｄ 部分，及房屋左側約8坪之原有附屬建物
    範圍云云。然查，被告子○○等此部分之抗辯，已逾前開設
    定登記時所約定之地上權存在範圍，縱使逾Ａ、Ｂ部分之其
    餘土地，確有或曾有其等所抗辯之其他建物、地上物存在，
    然亦僅能認為係其等逾原所約定之地上權存在範圍而為使用
    ，尚難認其等此部分之抗辯為可採。
(三)、綜上所述，本件就原告備位之訴部分，原告請求確認系爭地
    上權僅存在於如附圖所示Ａ部分房屋及Ｂ部分廚房，合計89
    .37 平方公尺之範圍內，而不存在於其他部分土地，及請求
    被告子○○等12人將Ｃ、Ｄ部分建物拆除，將土地返還原告
    及其他共有人，並請求現占有人辰○○、卯○○自Ｃ、Ｄ部
    分建物及坐落之土地遷離，為有理由，應予准許。
七、本件事證已臻明確，兩造其餘攻擊防禦方法及舉證，經審酌
    均認與結論不生影響，爰不一一論列，附此敘明。
八、結論：原告之訴為一部有理由，一部無理由，依民事訴訟法
    第385條第1項前段、第79條、第85條第2項判決如主文。
中    華    民    國    95    年    12    月    22    日
                  臺灣宜蘭地方法院民事庭
                      法  官  張軒豪
正本與原本無異。
如不服本判決應於判決送達後20日內提出上訴狀（須附繕本）。
中    華    民    國    95    年    12    月    25    日
                      書記官  詹玉惠


司法院資訊處製作；財團法人民間司法改革基金會備份。
